臺灣高等法院臺中分院民事判決　九十一年度上字第三五三號
　　上　訴　人　　子○○
　　複　代理人　　乙○○
　　上　訴　人　　巳○○
　　兼訴訟代理人　丁　○
　　上　訴　人　　戊　○
　　　　　　　　　壬○○
　　訴訟代理人　　丙○○
　　上　訴　人　　庚○○
　　　　　　　　　辛○○
　　　　　　　　　辰○○
　　　　　　　　　卯○○
　　　　　　　　　癸○○
　　　　　　　　　己○○
　　被　上訴人　　丑○○
　　　　　　　　　甲○○
　　訴訟代理人　　寅○○
右當事人間請求分割共有物事件，上訴人對於民國九十一年八月十四日臺灣彰化地方
法院八十八年度訴字第一一二三號第一審判決提起上訴，本院於九十三年四月二十日
言詞辯論終結，判決如下：
　    主 　   文
上訴駁回。
第二審訴訟費用由兩造各按附表一所示應有部分比例負擔。
　    事實及理由
壹、程序方面：
一、按當事人死亡者，訴訟程序在有繼承人、遺產管理人或其他依法令應續行訴訟之
    人承受其訴訟以前當然停止，民事訴訟法第一百六十八條定有明文。又 (民事訴
    訟法) 第一百六十八條所定之承受訴訟人，於得為承受時，應即為承受之聲明，
    同法第一百七十五條第一項設有規定。另訴訟繫屬中為訴訟標的之法律關係，雖
    移轉於第三人，於訴訟無影響。但第三人如經兩造同意，得聲請代當事人承當訴
    訟。同法第二百五十四條第一項亦有明文。本件在原審中共同被告葉火木於起訴
    後之九十年六月一日死亡，而就系爭三筆土地之應有部分中一六００分之一八三
    ，已由其法定繼承人丑○○於九十年八月二十日辦妥分割繼承登記，另其應有部
    分中之一００分之一一七，亦於九十年九月六日以買賣為原因移轉登記予甲○○
    ，並辦妥所有權移轉登記各情，有戶籍謄本二份及土地登記謄本三份在原審卷可
    按，並據丑○○、甲○○於九十年十月二十三日向原審具狀陳報承受訴訟（丑○
    ○）、承當訴訟（甲○○），上訴人等人均未表示異議，依首揭法條規定，核無
    不合，應予准許。
二、本件為分割共有物之訴，其為訴訟標的之法律關係，對於共同訴訟之各人必須合
    一確定，本件雖僅上訴人子○○提起上訴，惟依民事訴訟法第五十六條第一項第
    一款規定，其效力及於同造未上訴之其餘共同訴訟人巳○○、丁○、戊○、壬○
    ○、庚○○、辛○○、辰○○、卯○○、癸○○、己○○等人，併予明。
三、上訴人庚○○經合法通知，未於言詞辯論期日到場，核無民事訴訟法第三百八十
    六條各款所列情形，爰依被上訴人之聲請，由其一造辯論而為判決。
貳、實體方面：
一、被上訴人丑○○、甲○○起訴主張：坐落彰化縣和美鎮○○○段一五二（地目建
    ，面積０．０六二三公頃）、一五二之一（地目建，面積０．二五九九公頃）、
    一五二之三（地目建，面積０．０一八八公頃）地號土地三筆土地（下稱系爭三
    筆土地）為兩造所共有，兩造之應有部分如附表所示，而系爭三筆土地依物之使
    用目的並無不能分割之情形，兩造間就系爭三筆土地亦無不分割之特約，被上訴
    人屢經與上訴人等人協商，均無法達成分割之協議之事實，爰請求依附圖一即原
    審判決所採之方案分割等語。並答辯聲明：上訴駁回。及補充陳述：請改依附圖
    三即和美地政事務所九十二年八月二十五日土地複丈成果圖所示分割方案分割。
二、上訴人則以：(一)上訴人子○○、癸○○、己○○、卯○○部分：請依和美地政事
    務所九十二年五月二十八日土地複丈成果圖所示之分割方案分割（即附圖二，下
    稱附圖二）。若鈞院不採該方案，則請依原審判決所採方案分割（即附圖一，下
    稱附圖一）。上訴人採用該方案之理由係因採該方案結果，上訴人等人之建物無
    庸拆除，況上訴人當初興建房屋時，係經其他共有人同意出具土地使用同意書，
    並均辦有保存登記，如採用該方案，上訴人願補償其他共有人等語，資為抗辯。
    並上訴聲明：(1)原判決廢棄。(2)兩造共有坐落彰化縣和美鎮○○○段一五二、一
    五二之一、一五二之三地號土地，其分割方法如和美地政事務所九十二年五月二
    十八日土地複丈成果圖方案分割。(二)上訴人巳○○、丁○、戊○、壬○○、辛○
    ○、辰○○部分：（庚○○部分未於言詞辯論期日到庭陳述，據其於九十三年三
    月二十三日之書狀所載陳述）請依和美地政事務九十二年八月二十五日土地複丈
    成果圖所示分割方案分割（即附圖三，下稱附圖三）。上訴人採用上開方案之理
    由為，子○○、卯○○、己○○、癸○○等人之建物均已老舊，係出租他人使用
    ，且係占用較其應有部分比例面積為大之土地，無保留價值，如其認有保留價值
    ，可於分割後私下協商購買土地，上訴人希望按原持分面積取得土地，不願以鑑
    價補償方式出讓土地等語，資為抗辯。並上訴聲明：(1)原判決廢棄。(2)兩造共有
    坐落彰化縣和美鎮○○○段一五二、一五二之一、一五二之三地號土地，其分割
    方法如和美地政事務所九十二年八月二十五日土地複丈成果圖方案分割。
三、按各共有人，得隨時請求分割共有物；又共有物分割之方法，不能協議決定者，
    法院得因任何共有人之聲請，命以原物分配於各共有人；以原物為分配時，如共
    有人中，有不能按其應有部分受分配者，得以金錢補償之。民法第八百二十三條
    第一項及第八百二十四條第二項第一款、第三項分別定有明文。經查，被上訴人
    主張系爭三筆土地係兩造所共有，地目均為建，兩造應有部分比例如附表所示，
    系爭三筆土地依物之使用目的並無不能分割之情形，兩造間就系爭三筆土地亦無
    不分割之特約，被上訴人屢經與上訴人等人協商，均無法達成分割之協議之事實
    ，為上訴人所不爭，並有被上訴人提出之土地登記謄本六份、日據時期土地登記
    簿影本二份及地籍圖謄本三份各在卷為憑，堪信為真，是被上訴人訴請合併分割
    系爭三筆土地，應予准許。
四、按法院定共有物之分割方法，應斟酌當事人之意願、共有物之性質、經濟效用、
    利害關係、分得部分所得利用之價值及全體共有人之利益等情形，定一適當公平
    決方法以為分割（最高法院八十九年度台上字第七二四號、八十七年度台上字第
    七七一號裁判參照）。經查，系爭三筆土地之地目均為建地，屬特定農業區甲種
    建築用地，該三筆土地之地形方正，地勢平坦，共有人目前各自建屋居住使用之
    情形詳如附圖四現場圖所示，其中編號(一)、(三)、(四)、(五)係癸○○所有之加強磚造
    二層樓房、鐵架造房屋及雨遮等，編號(二)係己○○所有三層加強磚造樓房，編號
    （十四）係登記為葉蔡月嬌（卯○○之妻）所有之加強磚造三層樓房屋、編號(八)
　　係登記為葉蔡月嬌所有之加強磚造平房，編號（十二）、（十三）係登記為葉美
　　梅（卯○○女兒）所有之加強磚造平房，編號（十六）、（十七）係登記為訴外
　　人葉文芳、葉金芳所有之加強磚造三層樓房、編號（十八）係上訴人巳○○所有
　　之磚造二層樓房，編號（十九）係庚○○、辰○○、辛○○三人所有之加強磚造
　　二層樓房，編號（二一）、（二二）係葉火木所有之鐵架棚雨遮及加強磚造二層
　　樓房，編號（二三）、（二四）係戊○所有之加強磚造二層樓房屋、編號 (二六
　　)係壬○○所有之磚造平房，上開房屋大部分均有保存登記，餘為空地及道路，
　　其中系爭一五二地號土地西側及一五二─一地號土地東側均毗鄰既成巷道，該二
　　筆土地北側連接彰化縣和美鎮○○路○段八一巷，可藉此供對外出入通行使用等
　　情，業經原審於八十九年二月十五日囑託彰化縣和美地政事務所指派測量員會同
　　兩造勘驗測量現場，且經本院到現場勘驗屬實，有原審及本院勘驗筆錄、和美地
　　政事務所土地複丈成果圖（現場圖，即附圖四，下稱附圖四）、建築改良物所有
　　權狀影本在卷可稽，系爭三筆土地上既已為大部分共有人建屋居住使用，為免建
　　物所有人損失過鉅，自以儘量不損及建築物之完整性為原則，然於斟酌現狀及維
　　護各共有人之最大經濟利益情況下，如仍無法避免，則亦以損害最少之方式為之
　　，此當為各共有人所能容忍，依此原則及斟酌共有人全體最大利益，分述各方案
　　優劣及可、不可採理由如下。按上訴人子○○、癸○○、己○○、卯○○主張依
　　附圖二所示方案分割，如未獲採用，則退一步主張依附圖一即原審採用之方案分
　　割；被上訴人丑○○、甲○○、上訴人巳○○、丁○、戊○、壬○○、辛○○、
　　辰○○、庚○○等人則主張依附圖三所示方案分割，是本件應審酌之分割方案有
　　三，茲分述其採用及不採用之理由如下：附圖一即原審採用之方案，保留了大部
　　分較有經濟價值之建物，並於東、西兩側留有道路供通行之用，其中東側道路往
　　南延伸，以免壬○○分得土地淪為袋地，除尊重現使用狀況外，並斟酌公平性，
　　使各共有人均得面臨私設道路以利與外界相通，符合大部分共有人之利益，原審
　　因而採用該方案，尚稱允當。至附圖二即和美地政事務所九十二年五月二十八日
　　土地複丈成果圖所示方案，雖保留了己○○、癸○○、卯○○（登記為妻、女名
　　義）所有之建物，並預留通路予各共有人，然依此方案，各共有人受分配土地面
　　積較應有比例面積價值增減幅度過鉅，其中丑○○、甲○○二人受分配面積比其
　　應有比例面積減少共三百十六萬三千三百二元之價值，戊○受分配面積比其應有
　　比例面積減少二百六十五萬三千八百十四元之價值，卯○○受分配面積比其應有
　　比例面積增加二百十六萬二千七百元價值，子○○、癸○○、己○○受分配面積
　　比其應有比例面積各增加約一百五十三萬餘元之價值，該方案顯不符合多數共有
　　人之最大利益，自無可採。再附圖三即和美地政事務所九十二年八月二十五日土
　　地複丈成果圖所示分割方案，雖各共有人分得部分與其應有部分比例差距較小，
　　然依該方案分割結果，癸○○所有如附圖四編號(一)、(五)建物及編號(四)部分鐵架造
　　雨遮、及己○○所有如附圖四編號(二)之部分建物、卯○○之妻葉蔡月嬌名義如附
　　圖四編號(八)、（十四）、卯○○女兒名義如附圖四編號（十二）、（十三）之建
　　物均應拆除，除上開共有人之損害過鉅外，亦造成社會資源之浪費，再依該方案
　　分割結果，編號十二分歸丑○○之土地面寬過窄造成畸零地，無法單獨利用，該
　　部分雖經丑○○表示於分割後將與甲○○分得之編號十三部分合併使用，不致造
　　成畸零地，然其屬將來不可預測之事，於尚有其他更適當之分割方案情況下，自
　　以避免因分割而造成畸零地為宜，是附圖三所示方案因須拆屋之共有人損失過鉅
　　，及因分割形成畸零地，難謂允當，自不可採。綜上，本院斟酌上開土地之性質
　　、全體共有人之利益、意願，土地之經濟效用、公平原則衡量結果，認應按附圖
　　一分割方案為分割。
五、再按法院以原物為分配時，如共有人中有不能按其應有部分受分配者，得以金錢
    補償之，民法第八百二十四條第三項定有明文。又法院裁判分割共有物，倘共有
    人中有所受分配之不動產，其價格不相當時，法院非不得命以金錢補償之（最高
    法院著有五十七年臺上字第二一一七號判例參照）。本院審酌系爭三筆土地地處
    彰化縣和美鎮東區近郊，與和美鎮鎮中心及彰化市距離均不遠，交通尚稱便利，
    生活機能完備，非遠離市區之地，且分割後將造成裡地及鄰巷道土地價值不一，
    及共有人中有受分配之土地價值，與其應有部分之比例並不相當情形，依前揭規
    定及判例意旨，自應以金錢補償之。而其補償金額，經囑託華聲企業發展鑑定顧
    問有限公司（下稱華聲公司）鑑定結果，兩造受分配土地與其應有部分土地價值
    增減及應互相補償金額如附表二所示一節，有華聲公司九十一年六月二十四日華
    聲中字第一二九一五－五號函及鑑定報告在原審卷可稽（見原審卷第二二九、二
    三０頁），兩造自應依附表二所示金額互為補償。
六、綜上所述，本院認系爭三筆土地應依附圖一方案分割，兩造並應依附表二所示互
    為金錢補償。原審因而為應依附圖一所示分割方案，並命兩造依附表二所示金額
    互為補償之判決，核無不合，上訴論旨指摘原判決不當，求為廢棄改判，為無理
    由，應予駁回。
七、本件係因分割共有物而涉訟，上訴人之行為可認按當時之訴訟程度為伸張或防禦
    權利所必要，依民事訴訟法第八十一條第二款規定，爰命勝訴之被上訴人亦負擔
    部分訴訟費用。
八、兩造其餘攻擊防禦方法及舉證，對判決結果不生影響，爰不一一贅述，併此敘明
    。
據上論結，本件上訴為無理由，依民事訴訟法第四百四十九條第一項、第七十八條、
第八十一條第二款、第八十五條第一項但書、第四百六十三條、第三百八十五條第一
項前段，判決如主文。
中　　　華　　　民　　　國　　九十三　　年　　　五　　　月　　　四　　　日
~B1民事第七庭審判長法　官　簡清忠
~B2　　　　　　　　法　官　鄭金龍
~B3　　　　　　　　法　官　陳賢慧
右為正本係照原本作成。
如對本判決上訴，須於收受判決送達後二十日內向本院提出上訴書狀，其未表明上訴
理由者，應於提出上訴後二十日內向本院提出上訴理由書(須按他造人數附具繕本)。
上訴時應提出委任律師或具有律師資格之人之委任狀；委任有律師資格者，另應附具
律師及格證書及釋明委任人與受任人有民事訴訟法第四百六十六條之一第一項但書或
第二項（詳附註）所定關係之釋明文書影本。
~B 　 　　　　　　書記官　瑞芳
中　　　華　　　民　　　國　　九十三　　年　　　五　　　月　　　五　　　日
附註：
民事訴訟法第四百六十六條之一（第一項、第二項）
對於第二審判決上訴，上訴人應委任律師為訴訟代理人。但上訴人或其法定代理人具
有律師資格者，不在此限。
上訴人之配偶、三親等內之血親、二親等內之姻親，或上訴人為法人、中央或地方機
關時，其所屬專任人員具有律師資格並經法院認為適當者，亦得為第三審訴訟代理人
。
                                                                        Ｈ
